【裁判字號】    97,交聲更(一),13
【裁判日期】    971113
【裁判案由】    違反道路交通管理處罰條例聲明異議
【裁判全文】
臺灣桃園地方法院交通事件裁定
                                97年度交聲更(一)字第13號
原處分機關  交通部公路總局新竹區監理所中壢監理站
異  議  人
即受處分人  甲○○
上列異議人因違反道路交通管理處罰條例案件，不服交通部公路
總局新竹區監理所中壢監理站中華民國96年10月1 日壢監裁罰字
第裁53-ZBC051601號違反道路交通管理事件裁決書所為之處分，
聲明異議，經本院以96年度交聲字第714 號裁定駁回，嗣經台灣
高等法院以97年度交抗字第139 號裁定撤銷發回本院更行審理，
經本院以97年度交聲更字第3 號裁定撤銷原處分而裁處不罰，嗣
經台灣高等法院以97年度交抗字第389 號裁定撤銷發回本院更行
審理，本院裁定如下：
    主  文
原處分撤銷。
甲○○不罰。
    理  由
一、原處分意旨略以：異議人即受處分人甲○○所有車號 5769-
    DM號自用小客車，於民國96年6月30日上午8時20分許，行經
    國道三號高速公路南向119.3 公里處時，經以雷射測定行車
    時速為172公里，逾速限時速110公里達62公里，為內政部警
    政署國道公路警察局逕行舉發，填製公警交局第 ZBC051601
    號舉發違反道路交通管理事件通知單，繼於96年10月1 日經
    原處分機關以壢監裁字第裁53-ZBC051601號裁決書，認異議
    人違反道路交通管理處罰條例第43條第1項第2款規定，處異
    議人罰鍰新臺幣（下同）8,000元，並依同條第4項前段規定
    吊扣汽車牌照3個月，復依同條例第24條第1項規定施以道路
    交通安全講習，及依同條例第63條第1項第3款規定，記違規
    點數3點等語。
二、聲明異議意旨略以：異議人前開車輛係由配偶孫自謙駕駛，
    異議人當時亦同行在側，而異議人配偶年已56歲，並有施行
    心臟支架手術，動作遲緩，並前開車輛已3 年餘無違規紀錄
    ，復該款為2,000 CC之休旅車，車身重心較高，無法行駛於
    此高速仍可保持平穩，且為搭載子女返家，無此高速行駛之
    急迫性，況同一時段有兩輛車輛疾駛而過，報載該處另有時
    速243 公里之違規紀錄，疑有測量儀器之校正時間及誤差，
    異議人實無違規之情事，為此，爰依法聲明異議。
三、經查：
(一)、按法院受理交通事件，準用刑事訴訟法之規定，道路交通管
    理處罰條例第89條前段定有明文。而按犯罪事實應依證據認
    定，無證據不得認定其犯罪事實；又不能證明被告犯罪者，
    應諭知無罪之判決，刑事訴訟法第154條第2項、第301條第1
    項分別有明定。又認定不利於被告之事實，須依積極證據，
    苟積極證據不足為不利於被告事實之認定時，即應為有利於
    被告之認定，更不必有何有利之證據；認定犯罪事實所憑之
    證據，雖不以直接證據為限，間接證據亦包括在內，然而無
    論直接或間接證據，其為訴訟上之證明，須於通常一般之人
    均不致有所懷疑，而得確信為真實之程度者，始得據為有罪
    之認定，若其關於被告是否犯罪之證明未能達此程度，而有
    合理性懷疑之存在，致使無從形成有罪之確信，根據「罪證
    有疑，利於被告」之證據法則，即不得遽為不利於被告之認
    定（30年上字第816號、76年台上字第4986號判例參照）。
    基此，法院於受理違反道路交通管理處罰條例案件時，亦應
    有其適用，易言之，法院於踐行完調查證據之程序後，為事
    實之認定時，如就原處分機關所認定之行為人違規事實仍有
    合理之懷疑，而無法達到確信行為人確有該當於道路交通管
    理處罰條例各該處罰條文之構成事件事實時，即應依刑事訴
    訟上之待證事實「倘有懷疑，則從被告之利益作解釋」之證
    據法則，作對受處分人有利之認定。且執行交通勤務警察依
    法律規定掣單舉發違反道路交通管理處罰條例所列之違規事
    實，並由公路主管機關裁決處罰，係行政機關執行公權力措
    施而對外直接發生法律效果之單方行政行為，本質上為行政
    處分，亦即公務員基於職務上權力，依法就特定之具體事件
    所為具公法上效果之單方行政行為，該行政處分其實質內容
    是否正確、違法，於受處分人有爭執時，基於今日政治、經
    濟、文化及社會結構變遷，以及行政訴訟上當事人之法的對
    等性觀念，公路主管機關對於人民有所處罰，此課以人民負
    擔之事實，必須由處罰或舉發機關證明人民違法事實（行政
    訴訟法第136條準用民事訴訟法第277條規定參照，行政法院
    39年判字第2號並著有判例可資參照），從而，法院就道路
    交通案件聲明異議之處理，認定受處分人道路交通違規之事
    實，準用刑事訴訟法證據章規定之結果，仍應依積極證據認
    定之，不宜僅憑警察機關員警逕行開立之舉發違反道路交通
    管理事件通知單及主管機關違反道路交通管理事件裁決書，
    即推定受處分人有道路交通違規之事實。而警察機關員警就
    交通違規之舉發（填載道路交通管理事件通知書），除在維
    護交通秩序公共利益外，尚涉及員警之個人績效，其與受舉
    發人係處於利害關係人對立之地位，交通違規舉發警員之舉
    發，既係以使受舉發人受交通違規裁罰為目的，且係利害關
    係人，是其所為之舉發是否與事實相符，仍應調查其他證據
    以資審認。
(二)、原處分意旨認異議人有上開違規情節，係以內政部警政署國
    道公路警察局舉發違反道路交通管理事件通知單1 張、舉發
    相片1 幀及內政部警政署國道公路警察局第二警察隊96年9
    月5 日公警二交字第0960271096號函為據，即「…本案雷射
    測速照相系統，係義大利製水平式自動照相儀器，其精準性
    乃無庸置疑，該儀器一經感應超速即瞬間拍照取證，絕無誤
    拍他車之可能，本案超速無訛，逕行舉發依法並無不合。又
    而該款儀器經國外檢驗合格暨經駐外單位認證屬實，復所測
    量行駛中之車輛係瞄準被測車輛的牌照，扣下板機，可聽到
    低吼聲，表示儀器正鎖定目標；一直扣著板機，直到聽一聲
    「嗶」聲，高音「嗶」聲表示已測到速度，低音「嗶」聲表
    示量測錯誤發生；基本步驟為確定適當的參考點、將兩參考
    點之距離輸入儀器、員警站在可看清兩點之適當位置、當車
    輛通過第一點時給儀器信號、當車輛通過第二點時再給儀器
    信號、儀器將顯示車輛經過這路段的平均速度，另96年6 月
    至7 月間，無該儀器經舉發交通聲明異議案件等情，有內政
    部警政署國道公路警察局第二警察隊96年12月4 日公警二後
    字第0960271783號函暨附件可參，足認該儀器係可針對特定
    車輛為單點單台測速之較先進儀器，並非對於經過其測速區
    域之所有車輛速度廣泛感應，於該段期間亦無遭該儀器舉發
    之他受處分人聲明異議情形，堪信該儀器所攝行車速度應屬
    可信，無校正錯誤或誤攝他車輛情事。本件採證之雷射測速
    照相設備，原製造國為義大利，經該國際檢驗合格，且符合
    主要標準及國際標準，復經台灣臺北地方法院公證處認證，
    有內政部警政署國道公路警察局第二警察隊96年9月5日公警
    二交字第0960271096號、內政部警政署國道公路警察局第二
    警察隊96年12月4日公警二交字第0960271783 號、內政部警
    政署國道公路警察局第二警察隊97年3 月13日公警二交字第
    0970270375號函及雷射測速設備出廠證明、進口報關證明、
    出廠測試報告等附卷可憑。則舉發與裁決機關主張此類科學
    儀器之準確性並無疑義，固非無據。
(三)、然按度量衡法第5條規定：「為確保交易安全、維護大眾安
    全健康及環境保護，主管機關得就供交易、證明、公務檢測
    、環境保護、公共安全、醫療衛生有關之度量衡器，指定為
    法定度量器」，故於度量衡器檢定檢查辦法第3條第1項第7
    款即規定公務檢測用雷達測速儀及公務檢測用雷射測速儀（
    光達式）為應經檢定之法定度量衡器。同辦法第18條亦規定
    檢定合格在使用中之度量衡器，應接受檢定機關（構）之定
    期或不定期檢查。是經列為法定度量器之測速設備裝置，並
    衡諸上開法令之意旨，與大眾有關之公務檢測儀器，理應經
    由國家專責機關檢定合格後加以使用，並定期檢測，方能昭
    得公信。然關於本件舉發機關所使用之雷射「遮斷式」測速
    設備，並無檢測標準，目前經濟部中央標準檢驗局亦無檢定
    、檢校此類儀器之設備，向來亦無針對此類儀器施以檢驗，
    且因有所誤差，而有爭議，就此內政部警政署97年7 月4 日
    公警二交字第0970204298號函覆本院略以：【(一)、本案用以
    舉發違規之義大利廠商Sodi Scientifica公司出產之
    AUTOVELOX 104/C-2 機型雷射測速設備（器號：37304） ，
    係通過美國密西根州雷射測速任務編組印頒之交通警察雷達
    測速即行標準之檢測。(二)、本案所使用之雷射測速設備（器
    號：37304） 具有自我校正功能，可確保操作和採證之正確
    性。查於96年10月17 日12V蓄電池故障更新修理由進口商志
    伸公司修復送回；惟雷射遮斷式測速照相系統，迄今無訂定
    國家檢驗規範致無法送經濟部標準檢驗局檢定。】，經查該
    函雖仍認為適法性及準確性並無疑義，然本件用以測速之雷
    射「遮斷式」測速照相系統仍因不在度量衡器檢定檢查辦法
    第3 條第1 項第7 款所定之應經檢定之法定度量衡器之範圍
    （按該條項款所定之應經檢定之法定度量衡器係雷射「光達
    式」測速儀，而非雷射遮斷式測速儀），是以，仍因未經過
    國家檢驗而有爭議存在，且本件之舉發儀器即雷射遮斷式測
    速設備，雖有90年2 月1 日經國外檢驗之證明證件，而舉發
    機關並未檢附該日期以後迄今之任何實質之檢驗或校正紀錄
    ，而僅於96年10月17日更換過電池，是本案測速設備已使用
    6 年之久，難保該儀器不失精準，而舉發單位購買、使用前
    開機器以取締違規，卻無法就前開機器檢驗是否精準，於異
    議人質疑前開測速設備有失準確之情形下，此等不利益自不
    應歸由異議人負擔，故難逕以前開測速設備所測結果以為異
    議人違規之依據。本件舉發單位以未經經濟部標準局檢驗合
    格、且已多年未有實質檢驗及校正紀錄之測速設備測得之數
    值，作為異議人超速之論據，自屬未當，原處分機關復據以
    認定異議人有違規情事，而依道路交通管理處罰條例第43條
    第1 項第2 款、第4 項前段、第63條第1 項第3 款之規定予
    以裁罰，其處分即有未洽。異議人執此指摘原處分不當，為
    有理由，本院自應依法撤銷原處分，並另為異議人不罰之諭
    知。
據上論斷，應依道路交通案件處理辦法第20條前段，裁定如主文
。
中    華    民    國    97    年    11    月    13    日
                    交通法庭    法  官  曾雨明
以上正本證明與原本無異。
如不服本裁定，應於送達後5 日內，向本院提出抗告狀。
                                書記官  施春祝
中    華    民    國    97    年    11    月    13    日


司法院資訊處製作；財團法人民間司法改革基金會備份。
